臺灣台北地方法院民事判決　八十九年重訴字第一五五二號
　　原　　　告　丙○○
　　訴訟代理人　丁○○
　　被　　　告　乙○○
　　　　　　　　甲○○
右當事人間塗銷不動產所有權移轉登記事件，本院判決如左：
    主      文
被告間就如附表所示之不動產所為之贈與行為及移轉所有權登記行為應予撤銷，並塗
銷所有權移轉登記。
訴訟費用由被告負擔。
原告假執行之聲請駁回。
    事實及理由
一、原告起訴主張：被告乙○○積欠原告債務新台幣（下同）二百九十九萬元，屢經
    催討均置之不理，原告嗣向本院聲請支付命令促其清償，其中二十五萬元部分業
    經本院於八十九年三月十五日發給支付命令，並於八十九年五月八日確定在案；
    詎被告乙○○竟於八十九年四月五日以夫妻贈與為原因將其所有如附表所示之不
    動產（下稱系爭房地）所有權移轉登記與被告甲○○，核其上開無償行為，實有
    害及原告之債權，爰依民法第二百四十四條第一項、遺產及贈與稅法第五條第六
    項請求判決如聲明所示等語。並聲明：（一）被告間就如附表所示之不動產所為
    之贈與行為及移轉所有權登記行為應予撤銷，並塗銷所有權移轉登記；（二）原
    告願供擔保請准宣告假執行。
二、被告則以：（一）原告主張被告乙○○移轉系爭房地所有權予被告甲○○，有虛
    偽意思表示隱藏他項法律行為云云，若係主張通謀虛偽意思表示，則為無效，原
    告主張行使民法第二百四十四條第一項之撤銷權即於法未合。（二）系爭房地乃
    被告甲○○出資購買，僅信託登記於被告乙○○名下，嗣因被告合意終止信託關
    係，自應將系爭房地所有權移轉登記予被告甲○○，並無詐害原告債權。（三）
    被告乙○○之弟馬純福向原告借款，原告為求擔保，不僅要求被告乙○○與馬純
    福簽發總計二百九十九萬元之本票四張外，並由被告乙○○提供其所有坐落彰化
    縣埔鹽鄉○○段九一五、九一五－一、九一五－二、九一八、九一八－一、九一
    八－二等地號土地六筆（下稱系爭抵押土地）設定第二順位最高限額三百萬元之
    抵押權予原告，並刻由彰化地方法院拍賣中；系爭抵押土地市價逾一千萬元，而
    第一順位抵押權所擔保之債權額僅約一百十萬元，是拍賣所得價金，顯足清償原
    告債權，故被告間之移轉所有權行為實無害及債權；又縱拍賣不出去或拍賣所得
    價金不足清償，乃因經濟不景氣致市價跌落之故，被告行為時系爭抵押土地之市
    價既足清償原告債務，自不能因嗣後時勢變遷物價變動等經濟因素，溯及認為債
    權人得行使撤銷權等語，資為抗辯。並聲明：（一）原告之訴及其假執行之聲請
    均駁回。（二）如受不利判決，願供擔保請准宣告免為假執行。
三、兩造不爭執之事實：
（一）被告乙○○曾與其弟馬純福共同簽發總計二百九十九萬元之本票予原告作為馬
      純福向原告借款之擔保。
（二）原告曾向本院聲請對被告乙○○核發支付命令促其清償債務，其中二十五萬元
      部分業經本院於八十九年三月十五日發給支付命令，並於八十九年五月八日確
      定在案；而被告乙○○於八十九年四月五日以夫妻贈與為原因將系爭房地所有
      權移轉登記與被告甲○○。
四、得心證之理由
（一）查原告係主張撤銷被告有害債權之法律行為，而非主張被告通謀虛偽意思表示
      無效，業經本院訊明（參八十九年十月二十日言詞辯論筆錄），而原告基於其
      舉證難易之考量，本得自由決定要為如何之主張及聲明，是原告未言被告間之
      法律行為無效而依民法第二百四十四條第一項主張撤銷，自無不可，被告抗辯
      原告若係主張通謀虛偽意思表示，則為無效，不得請求撤銷等語，尚無可取，
      合先敘明。
（二）被告復抗辯系爭房地乃被告甲○○出資購買，僅信託登記於被告乙○○名下，
      嗣因被告合意終止信託關係，自應將系爭房地所有權移轉登記予被告甲○○，
      並無詐害原告債權等語，並提出被告甲○○之職員服務證明書、薪資證明為證
      ，惟查，縱認系爭房地確由被告甲○○出資價購，然丈夫將其出資購買之不動
      產登記於妻子名下，其原因容有多種，非僅出於信託關係一端，被告復無更進
      一步舉證證明被告間就系爭房地有信託關係存在，是其上開抗辯，尚難遽信。
（三）按「債務人所為之無償行為，有害及債權者，債權人得聲請法院撤銷之」，民
      法第二百四十四條第一項定有明文。查原告為被告乙○○之債權人，又被告乙
      ○○係以夫妻贈與為原因將系爭房地所有權移轉登記予被告甲○○，均如前述
      ，是被告乙○○前揭移轉所有權之行為係屬無償行為，堪以認定；被告雖另以
      ：被告乙○○對原告所負之債務另有系爭抵押土地設定第二順位抵押權以為擔
      保，且刻經彰化地方法院拍賣中，而系爭抵押土地市值逾一千萬元，扣除第一
      順位抵押權人之債權額後，仍足清償原告之債權，故其移轉所有權之行為並無
      害及債權，至其後縱拍賣不出去或拍賣所得價金不足清償，乃因經濟不景氣致
      市價跌落之故，被告行為時系爭抵押土地之市價既足清償原告債務，自不能因
      嗣後時勢變遷物價變動等經濟因素，溯及認為債權人得行使撤銷權等語置辯，
      然查，被告乙○○於八十九年九月一日到庭自承：我除了這個財產（指系爭房
      地）之外沒有任何財產，我沒有上班，是家庭主婦，我有誠意要跟原告慢慢還
      ，但無法一下子還清二十五萬元等語，已足顯示被告移轉系爭房地所有權之行
      為對其償債能力有所影響而有害及其債權人之債權，至其後雖以前揭情詞抗辯
      ，惟在資本主義社會，任何物品須在自由市場交換後始得明瞭其真正之交換價
      值若干，在未於市場上交換前，所估計之價值均僅為一種推測而已，是系爭抵
      押土地雖經彰化地方法院送請鑑價結果認其總市值約一千零十七萬六千元，有
      該院民事執行處函附卷可稽，然尚不得僅憑此遽認被告行為時系爭抵押土地真
      正之市場交換價值確有一千餘萬元；復參諸系爭抵押土地坐落彰化縣，其上均
      設有地上權，存續期間至九十三年十二月五日止，且地租每年僅五百元，有土
      地登記謄本在卷可參，是在市場上是否確有人願以一千餘萬元之價格交換附著
      地上權之系爭抵押土地而僅收取低廉之地上權租金，誠值可疑；又本院於八十
      九年三月十五日核發支付命令，被告乙○○即旋於八十九年四月五日以夫妻贈
      與為原因將系爭房地所有權移轉登記與被告甲○○，業如前陳，倘非預慮系爭
      抵押土地恐不足清償所有債權之債權，何需圖此之為。綜上判斷，系爭房地既
      為被告乙○○之責任財產之一，則被告乙○○將之無償移轉所有權予被告甲○
      ○，此一積極減少其責任財產之行為，仍有致其所有債權人之債權無法完全受
      償，或增加行使困難之虞而害及債權人之債權，從而被告上揭抗辯，尚無足採
      ，應認原告主張被告乙○○之上開無償行為有害及債權人之債權，較可採信。
（四）綜上所述，被告抗辯均無足採，從而原告依民法第二百四十四條第一項請求撤
      銷被告間就系爭房地所為之贈與行為及移轉所有權登記行為，並塗銷所有權移
      轉登記，為有理由，應予准許。
（五）假執行部分：原告訴請撤銷法律行為之訴為形成之訴，請求塗銷所有權移轉登
      記為意思表示之訴，依強制執行法第一百三十條第一項於判決確定時視為已為
      意思表示，均不適於假執行，爰駁回原告假執行之聲請。
五、訴訟費用負擔之依據：民事訴訟法第七十八條、第八十五條第一項前段。
中　　　華　　　民　　　國　　九十一　　年　　　二　　　月　　　一　　　日
                                            民事第五庭法      官　歐陽漢菁
右為正本係照原本作成
如對本判決上訴須於判決送達後二十日內向本院提出上訴狀
中　　　華　　　民　　　國　　九十一　　年　　　二　　　月　　　一　　　日
~B法院書記官　曾寶生
